【裁判字號】    99,抗,31
【裁判日期】    990205
【裁判案由】    聲明異議
【裁判全文】
臺灣高等法院民事裁定                    99年度抗字第31號
抗告人  甲○○
上列抗告人因債權人合作金庫銀行股份有限公司等與債務人吳三
益、吳順同、吳維漢間清償債務強制執行事件，對於中華民國98
年12月7日臺灣士林地方法院98年度執事聲字第18號裁定提起抗
告，本院裁定如下：
    主  文
抗告駁回。
抗告費用新臺幣壹仟元由抗告人負擔。
    理  由
一、按「債務人應交出之不動產，現為債務人占有或於查封後為
    第三人占有者，執行法院應解除其占有，點交於買受人或承
    受人。依前二項規定點交後，原占有人復即占有該不動產者
    ，執行法院得依聲請再解除其占有後點交之」，強制執行法
    第99條第1、3項定有明文。「拍賣債務人之不動產應有部分
    者，應將該債務人現實占有部分，點交於買受人或承受人」
    ，辦理強制執行事件應行注意事項第57項第5款亦有明定。
    所謂應有部分，係指分別共有人得行使權利之比例，乃抽象
    存在，非指共有物之特定部分，故拍賣不動產應有部分而債
    務人無現實占有部分者，自毋庸予以點交，最高法院95年度
    台抗字第508號裁定意旨可資參照。再者，民法第818條僅規
    定各共有人按其應有部分對於共有物之全部有使用、收益之
    權。至其使用之範圍及方法，則應由各共有人以協議定之。
    或按應有部分之比例，就共有物全部為先後之使用、收益，
    或劃定特定部分為分管使用、收益，其情形不一。而執行法
    院就拍賣共有不動產之點交，係僅按查封時債務人之占有狀
    態為之。至其與他共有人間之使用、收益協議如何；其為特
    定部分之分管使用者，有無超過其應有部分之範圍；其為就
    共有物全部使用者，其使用期間已否逾越，均非執行法院所
    得審認之權限，亦無審認之必要。依強制執行法第99條第1
    項之規定，執行法院僅能依照查封時之占有狀態，為是否點
    交之決定。亦即債務人現實占有部分所為點交，並非表示等
    於應有部分，其拍定應有部分之確實範圍，仍應依民法之規
    定，民國79年6月8日（79）廳民二字第461號司法院第一廳
    研究意見亦可參照。
二、抗告意旨略以：本件執行標的臺北市○○○路42之1號地下2
    樓，即臺北市○○區○○段3小段32527號建物（下稱系爭建
    物），其中編號9B之停車位（下稱系爭停車位）業於查封時
    查明係由債務人吳三益、吳順同、吳維漢（下稱吳三益等3
    人）占有使用，且係拍賣特定之停車位，非僅為應有部分之
    執行。且系爭建物係與同棟1樓及地下1樓合併拍賣，拍賣公
    告並載明「拍定後點交」，原法院92年6月3日現場指封時，
    在場之債務人代理人吳寶珠亦稱現場為地下室停車場使用，
    由債務人自行停車使用等語，致伊因前開執行筆錄暨拍賣公
    告之記載，信賴法院已確認系爭建物係以專屬停車位之方式
    使用，並將點交系爭停車位，除非有第三人證明系爭停車位
    為其專屬使用，否則無權排除系爭停車位之點交。又伊取得
    系爭建物所有權之應有部分為24分之3，觀辦理系爭建物第1
    次所有權登記之代書黃雲雀於本院96年度上易字第208號塗
    銷所有權登記案件（下稱另案）審理過程中證稱每一停車位
    占系爭建物所有權應有部分24分之1等語，可知伊可取得3個
    停車位。而日夜看管停車場，對停車位使用狀況最為知悉之
    管理員僅表示「停車位沒有分管資料」，非指無「分管約定
    」，且其於94年2月22日點交期日已指明債務人吳三益等3人
    使用之車位為系爭停車位及編號2B、4B停車位，徵諸編號2B
    、4B停車位確無人主張專有使用權之情，堪認管理員所述與
    實際使用情形相符。又現在不法占有系爭停車位之第三人楊
    隆榮於另案中亦稱「地下層之全體區分所有權人協議就系爭
    建物之停車位為分管使用」，足見系爭停車位確有分管契約
    存在。又另案雖駁回債務人吳三益、吳順同、吳維漢及吳順
    靖、吳順南（下稱吳三益等5人）請求楊隆榮返還系爭停車
    位之訴，惟未實質認定系爭停車位究係何人有權使用，伊並
    對楊隆榮提起竊占罪之刑事告訴。且楊隆榮嗣已撤回其因系
    爭停車位而提起之第三人異議之訴，足見楊隆榮並無法證明
    其有權占有系爭停車位。況原法院應依拍賣公告內容為形式
    之點交，若楊隆榮就系爭停車位之分管狀況有爭執，亦應由
    其另行起訴主張權利。又因吳三益等5人僅配得系爭建物應
    有部分3/24，系爭建物應有部分始分別登記為吳三益等3人
    所有，惟實為吳三益等5人共同使用，則吳順靖經其等同意
    使用系爭停車位，即屬吳三益等3人現實占有系爭停車位之
    證明，是系爭停車位依法應點交。又原法院執行處於94年2
    月22日雖解除債務人占有，但並未解除楊隆榮之占有，點交
    程序尚未完成，楊隆榮於點交後仍占有系爭停車位，伊自得
    依強制執行法第99條第1項、第3項規定聲請點交系爭停車位
    。再者，系爭建物中編號B8之停車位於另案92執春字第4578
    號執行案件之拍賣公告係載明「應有部分之分管特定使用」
    ，是原法院若不明債務人之使用部分，亦應於指封時詢問分
    管情形，並記明指封筆錄內，原法院以其缺失作為認定債務
    人無現實占有部分之依據，並駁回伊之聲請及聲明異議，即
    有未當。爰提起抗告請求廢棄原裁定云云。
三、經查：
  (一)債權人合作金庫銀行股份有限公司聲請強制執行債務人同發
    營造廠有限公司、吳三益等5人、吳寶珠之財產，經原法院
    92年度執字第7050號受理在案。而抗告人係投標甲標，即臺
    北市○○區○○段3小段390地號土地（吳三益、吳順同應有
    部分各67/10000，吳順靖應有部分141/10000，吳順南應有
    部分460/10000，吳維漢應有部分15/10000）及其上32504號
    （吳三益等5人應有部分各1/5）、32503號（吳三益等5人應
    有部分各1/5）、32527號建物（吳三益等3人應有部分各1/
    24，即系爭建物）（門牌號碼分別為臺北市士林區○○○路
    42之1、42之1號地下1樓、42之1號地下2樓，下合稱系爭不
    動產），並經原法院拍定予抗告人，有拍賣公告、拍賣不動
    產筆錄附卷可稽（見原法院執字卷(二)第12-14、57頁）。抗
    告人於94年1月18日聲請點交，原法院乃於94年1月19日核發
    點交命令（見原法院執字卷(三)第55頁），命占有之債務人或
    第三人於94年2月22日前自動將系爭不動產點交予抗告人接
    管，如不自行勘點，屆時應在現場等候點交。嗣原法院即於
    94年2月22日下午3時許至現場強制執行，在場之管理員稱停
    車位並無分管資料，惟嗣經電話連絡，即據管委會沈先生之
    指稱將系爭建物內之編號2B、4B及系爭停車位點交予抗告人
    之代理人，惟亦諭知實際分管情形應由拍定人即抗告人自行
    向現住戶確認。嗣第三人楊隆榮聲明異議主張系爭停車位為
    其占有使用，而請求駁回該部分之點交聲請，有執行筆錄及
    民事聲明異議狀附卷可稽（見原法院執字卷(三)第69-72頁）
    ，原法院嗣於95年7月19日以點交程序已終結為由裁定駁回
    楊隆榮之聲明異議（見原法院執字卷(三)第148頁），楊隆榮
    雖就此提起抗告、再抗告，惟均經本院裁定駁回（見本院95
    年抗字第1196號卷第10、11、23頁）。因抗告人發現楊隆榮
    於點交後仍占用系爭停車位，乃於94年6月24日再次聲請原
    法院點交（見原法院執字卷(三)第108頁），原法院雖以96年3
    月8日通知定於96年3月30日上午10時至現場執行點交。惟因
    系爭停車位於94年2月22日點交予抗告人時，楊隆榮並無占
    有之情，且證人吳順靖亦於原法院94年4月1日訊問時表示楊
    隆榮係在1個多月前開始占有系爭停車位（見原法院執字卷
    (三)第104頁背面），是依該日回溯1個多月，難謂楊隆榮於點
    交時即占有系爭停車位，抗告人復無法提出證據證明楊隆榮
    於該時即占有停車位，而楊隆榮雖陳稱其自80年間即占有系
    爭停車位云云，除經抗告人及吳順靖否認，其亦自承沒有證
    據（見原法院執字卷(三)第144頁）可證明，則因楊隆榮非原
    法院點交時所解除占有之原占有人，原法院自無從依強制執
    行法第99條第1、3項規定為點交。原法院本此於97年5月26
    日撤銷96年3月8日點交命令（見原法院執字卷(四)第78頁），
    依法並無不合。
  (二)況前開拍賣公告所載明系爭建物拍賣之權利範圍為應有部分
    3/24（吳三益等3人應有部分各1/24），並未載明債務人有
    現實占有部分，則抗告人主張依拍賣公告記載之拍賣條件，
    原法院應點交系爭停車位予抗告人云云，揆諸前開說明，亦
    難謂可採。且原法院92年6月3日查封筆錄就系爭建物之占有
    使用情形，係載為：「現場為地下停車場使用... 據在場人
    吳寶珠稱：建物係由債務人自行停車使用」等語（見原法院
    執字卷(一)第209頁），惟系爭建物內之停車位共有24個，並
    非全由吳三益等3人使用，且吳寶珠亦未指明吳三益等3人占
    有系爭停車位，尚難僅依吳寶珠之陳述，即認債務人就系爭
    建物確有特定現實占有部分。且參酌最瞭解現場使用狀況之
    管理員於點交時表示「停車位並無分管資料」等語（見原法
    院執字卷(三)第69頁）、同為區分所有權人之楊敏雄於原法院
    94年10月28日訊問期日到庭證稱其不知悉系爭停車位之使用
    狀況等語（見原法院執字卷(三)第143頁背面）、同為區分所
    有權人之賴忠立以書狀表示不瞭解地下停車位之分配詳細情
    形，聽說亂無章法，經常變更位置等語（見原法院執字卷(三)
    第139頁）、楊隆榮於原法院94年10月28日訊問期日亦到庭
    證稱車位沒有分管等語（見原法院執字卷(三)第142頁），及
    證人吳順靖（原為區分所有權人）於原法院94年10月28日訊
    問期日到場證稱：「異議人（即楊隆榮）可分二個車位，但
    未指定是哪二個，協議當時我有跟他說是7A、7B這二個車位
    ...9B 停車位（即系爭停車位）都是我在用，我曾出租給別
    人，但大部分時間是空位」等語（見原法院執字卷(三)第143
    頁），足見系爭建物區分所有權人間就系爭停車位並無分管
    之約定，且有關系爭停車位究係何人固定占用，亦不明確，
    自難認系爭停車位為債務人吳三益等3人之現實占有部分。
    是抗告人聲請點交系爭停車位，揆諸前開說明，亦屬無據。
    抗告意旨固謂吳順靖係經吳三益等5人同意而使用系爭停車
    位，可證吳三益等3人有現實占有系爭停車位，且原法院若
    不明債務人之使用部分，應於指封時詢問分管情形，並記明
    指封筆錄內，原法院以其缺失認定債務人無現實占有部分，
    自有未當云云。惟依前開說明，有關系爭停車位究為何人使
    用，尚屬不明，縱確由吳順靖占有，亦難以此認定其占有即
    屬為吳三益等3人占有。又原法院就應有部分之點交僅需按
    查封時債務人之占有狀態為之，至於債務人與其他共有人間
    之使用收益協議、分管範圍為何等事項，均非執行法院所得
    審認，亦無審認之必要。原法院就系爭停車位為何人使用，
    已盡調查之義務而仍不明確，自無從逕行點交予抗告人。抗
    告人若就分管情形有爭執，應提起實體訴訟解決之。況楊隆
    榮係於點交後始占有系爭停車位，自非原占有人，原法院無
    從依強制執行法第99條第1、3項規定為點交。從而，原法院
    於97年5月26日撤銷96年3月8日點交命令，依法並無不合，
    抗告人就此聲明異議及聲請續行點交，經原法院司法事務官
    以98年8月28日92年度執字第7050號裁定駁回其聲明異議及
    聲請，其就該裁定提起異議後，復經原裁定駁回其異議，依
    法均無違誤。抗告意旨仍執陳詞指摘原裁定不當，求予廢棄
    ，為無理由，應予駁回，爰裁定如主文。
中    華    民    國    99    年    2     月    5     日
                    民事第十四庭
                        審判長法  官  林金村
                              法  官  王麗莉
                              法  官  湯美玉
正本係照原本作成。
不得再抗告。
中    華    民    國    99    年    2     月    8     日
                              書記官  蕭進忠

司法院資訊處製作；財團法人民間司法改革基金會備份。
